臺灣高等法院民事判決　　　　　　　　　 94年度上字第437號
上　訴　人　乙○○
　　　　　　甲○○
共　　　同
訴訟代理人　顏光嵐律師
被 上訴 人　丁○○
　　　　　　丙○○
共　　　同
訴訟代理人　楊金順律師
複 代理 人　陳佳雯律師
上列當事人間請求拆屋還地等事件，上訴人對於中華民國94年3
月15日臺灣士林地方法院93年度訴字第80號第一審判決提起上訴
，本院於94年10月18日言詞辯論終結，判決如下：
    主  文
原判決關於命上訴人應自坐落台北市○○區○○段二小段四一九
地號土地如附圖所示Ａ部分面積壹貳點零壹平方公尺上之地上
物（鐵皮屋兩層）、Ｂ部分面積肆點玖平方公尺上之地上物（平
房）遷出部分，及該部分假執行之宣告均廢棄。
其餘上訴駁回。
原判決主文第一項應更正為：「被告乙○○應將坐落台北市○○
區○○段二小段四一九地號土地如附圖所示Ａ部分面積壹貳點
零壹平方公尺上之地上物（鐵皮屋兩層）、Ｂ部分面積肆點玖平
方公尺上之地上物（平房）拆除，並與被告甲○○將上開土地返
還原告及其他共有人全體。」
第二審訴訟費用由上訴人負擔。
    事實及理由
一、本件被上訴人起訴主張：其等為台北市○○區○○段 2小段
    419 地號土地（下稱系爭土地）之共有人，應有部分各為六
    分之一，上訴人乙○○亦係系爭土地共有人之一，應有部分
    為十二分之一。惟上訴人乙○○未經系爭土地全體共有人之
    同意，竟擅自於系爭土地如附圖所示Ａ部分面積312.01平方
    公尺及如附圖所示Ｂ部分面積 4.9平方公尺上，興建兩層鐵
    皮屋及平房（下稱系爭鐵皮屋），侵害被上訴人及其他共有
    人之所有權，爰依民法第767條、第821條之規定，請求上訴
    人將系爭鐵皮屋拆除，將占用之系爭土地返還被上訴人及其
    他共有人全體。又上訴人所占用之系爭土地面積已逾上訴人
    乙○○就系爭土地應有部分之面積，且系爭土地本為農地，
    因遭上訴人無權占有並興建系爭鐵皮屋，致被上訴人於繳納
    遺產稅時，多繳新台幣（以下同） 1,081,795元之遺產稅，
    爰並依不當得利或侵權行為之法律關係，請求上訴人自81年
    12月14日起至騰空返還系爭土地之日止，按月連帶給付7252
    元相當於租金之利得或損害，並賠償被上訴人因申報遺產稅
    所受 1,081,795元之損害及自起訴狀繕本送達翌日起至清償
    日止，按年息5%計算之利息等語。
二、上訴人則以：上訴人乙○○於81年間與其妹即被上訴人之被
    繼承人楊玉琴簽立協議書（下稱系爭協議書），約定楊玉琴
    無條件將系爭土地借予上訴人乙○○使用，自該時起上訴人
    乙○○即興建系爭鐵皮屋使用迄今，上訴人並未違反系爭協
    議書之約定。而上訴人甲○○乃係受上訴人乙○○指示，基
    於為上訴人乙○○輔助管理系爭土地而居住於系爭土地上建
    物之占有輔助人，上開協議書雖未經系爭土地其他共有人簽
    名同意，然上訴人乙○○於系爭土地上興建系爭鐵皮屋使用
    迄今，顯見其他共有人已明示或默示同意上訴人乙○○無償
    使用系爭土地，上訴人就系爭土地自為有權占有，被上訴人
    依不當得利或侵權行為之法律關係請求上開之損害，亦無理
    由等語，資為抗辯。
三、本件經原法院判決上訴人應自系爭土地上之系爭鐵皮屋遷出
    ，上訴人乙○○應將系爭鐵皮屋拆除，將系爭土地返還被上
    訴人及其他共有人全體；上訴人應自93年 6月16日起至遷讓
    返還系爭土地之日止，按月給付被上訴人各 1,563元；並駁
    回被上訴人其餘之訴。上訴人不服原判決，聲明為：(一)原判
    決不利於上訴人部分廢棄。(二)廢棄部分，被上訴人在第一審
    之訴及其假執行之聲請均駁回。被上訴人則聲明：上訴駁回
    。（原判決駁回被上訴人請求上訴人自81年12月14日起至93
    年 6月15日止按月連帶給付 7,252元、自93年 6月16日起至
    返還系爭土地之日止按月連帶給付 5,689元，及應連帶給付
    1,081,795 元暨自本件起訴狀繕本送達翌日起至清償日止，
    按年息百分之五計算之利息部分，未據被上訴人上訴聲明不
    服，已告確定。）
四、本件兩造不爭執之事實：
（一）被上訴人為系爭土地之共有人，應有部分各六分之一。上
      訴人乙○○亦係系爭土地之共有人，應有部分十二分之一
      。
（二）被上訴人所提系爭協議書及台北市地價謄本為真正。
（三）系爭土地之現使用狀況不符合農業使用。
      上述事實，有系爭土地謄本（見原審卷第14至19頁）、系
      爭協議書（見原審卷第22頁）及台北市地價謄本（見原審
      卷第165頁）可憑，並據原法院於93年7月16日親至現場履
      勘現場，製有勘驗測量筆錄及土地複丈成果圖在卷可稽（
      見原審卷第121 至125 頁），且為兩造所不爭執（見本院
      卷第47頁之94年9 月22日準備程序筆錄），堪信此部份之
      事實為真正。
五、本件經本院於94年9 月22日與兩造整理並協議簡化之爭點為
    ：（見本院卷第47頁之準備程序筆錄）
（一）系爭鐵皮屋係由何人興建？
（二）上訴人甲○○是否為上訴人乙○○之占有輔助人？
（三）上訴人是否有權占有系爭土地？如係無權占有，被上訴人
      得否請求上訴人給付相當於租金之損害？
    茲分述之如下：
（一）系爭鐵皮屋係由何人興建？
  １、被上訴人主張：其等之被繼承人楊玉琴與上訴人乙○○於
      81年12月14日簽立之系爭協議書，僅同意由上訴人乙○○
      搭蓋臨時農用器具儲存所，並未同意上訴人乙○○搭建房
      舍供自己或他人居住，系爭鐵皮屋係上訴人於該協議書簽
      立後所共同興建或改建等語。上訴人辯以：上訴人乙○○
      與楊玉琴簽立系爭協議書，楊玉琴同意無條件將系爭土地
      借予上訴人乙○○使用，上訴人乙○○即於81年間興建系
      爭鐵皮屋使用迄今，並非上訴人共同興建等語
  ２、按當事人主張有利於己之事實者，就其事實有舉證之責任
      ，民事訴訟法第277條第1項前段定有明文，主張法律關係
      存在之當事人，應就該法律關係發生所須具備之特別要件
      ，負舉證之責任，至於他造主張有利於己之事實（變更或
      消滅之特別要件），則應由他造舉證證明（最高法院48年
      年台上字第887號判例意旨參照）。
  ３、經查：
    (1)本件被上訴人主張系爭鐵皮屋係由上訴人二人共同興建之
      事實，為主張有利於己之事實，依上說明，自應就該法律
      關係發生所須具備之特別要件，負舉證之責。
    (2)依系爭協議書所載：「立協議書人乙○○（以下簡稱為甲
      方）楊玉琴（以下簡稱為乙方），茲為雙方共有土地坐落
      士林區○○段○○段419地號，乙方無條件提供甲方搭蓋臨
      時農用器具儲存所。．．」、「立協議書人：乙○○、甲
      ○○、楊玉琴」等語（原審卷第22頁），可知，楊玉琴係
      無條件提供系爭土地由上訴人乙○○搭蓋臨時農用器具儲
      存所，而上訴人甲○○雖亦於該協議書文末立協議書人處
      簽名並蓋章，惟上述之簽名、蓋章與系爭鐵皮屋係由何人
      興建，非有直接關係，尚難據此即推論系爭鐵皮屋係由上
      訴人二人共同搭蓋乙事。其次，上訴人甲○○雖於82年2
      月17日將戶籍遷入系爭鐵皮屋所在之地址（即台北市士林
      區○○○路○段136號，詳原審卷第50頁），惟遷入戶籍與
      建物係由何人興建間亦無必然關係，自不能依此推論系爭
      鐵處屋係由上訴人二人共同興建之事實。
    (3)此外，被上訴人復無法就其主張系爭鐵皮屋係由上訴人二
      人共同興建之有利事實，加以舉證以實其說，自難遽採，
      應認上訴人所辯系爭鐵皮屋係由上訴人乙○○興建為可採
      。
（二）上訴人甲○○是否為上訴人乙○○之占有輔助人？
  １、上訴人主張：上訴人乙○○雖未設籍於系爭土地上之建物
      ，惟其確與上訴人甲○○共同居住其內，上訴人乙○○年
      事已高，且因患有糖尿病不良於行，無獨立生活之能力，
      上訴人乙○○與甲○○乃民法第1123條所定之家長、家屬
      間關係，上訴人甲○○係受上訴人乙○○指示，輔助乙○
      ○管理系爭土地而占有系爭鐵皮屋之占有輔助人等語。被
      上訴人辯以：上訴人乙○○雖年事已高，不良於行，然依
      原法院履勘之結果，其係居住於系爭鐵皮屋中如附圖所示
      Ｂ部分及後方之Ｃ部分，其就系爭鐵皮屋中如附圖所示Ａ
      部分是否確有事實上之管領占有，已有疑問；再上訴人甲
      ○○自稱其係上訴人乙○○之占有輔助人，惟其業已成家
      且使用系爭鐵皮屋之面積約為上訴人乙○○之10倍，且系
      爭鐵皮屋前所置放之車輛、農具及冷凍庫等均非上訴人乙
      ○○所有，是就上訴人二人實際生活情況觀之，上訴人甲
      ○○顯係自主占有系爭鐵皮屋，而非居於上訴人乙○○之
      占有輔助人之地位等語。
  ２、按「所謂輔助占有人，重在其對物之管領，係受他人之指
      示，至是否受他人之指示，仍應自其內部關係觀之，所謂
      內部關係，即民法第942 條所指受僱人、學徒或其他類似
      關係。再抗告人雖為債務人之女，並與之住於同一屋內，
      但其本人如確已結婚成家獨立生活，而無從自內部關係證
      明其使用被執行之房屋係受債務人之指示時，尚難謂該再
      抗告人為債務人之輔助占有人。」（最高法院65年台抗字
      第163號判例意旨參照）。
  ３、經查：上訴人甲○○係上訴人乙○○之子，39年9 月7 日
      出生，業已結婚，現年55歲，此有戶籍謄本在卷可憑（原
      審卷第50頁），且上訴人乙○○於81年12月14日與楊玉琴
      簽立系爭協議書時，上訴人甲○○亦在立協議書人處簽名
      、蓋章，並於82年2 月17日將戶籍遷入系爭鐵皮屋，已如
      上述，又如附圖所示編號Ａ部分之系爭鐵皮屋現係由上訴
      人甲○○放置農用器具及供其全家居住使用，而上訴人乙
      ○○則居住在如附圖所示編號Ｂ部分及後方之Ｃ部分（Ｃ
      部分非在系爭土地上）之平房等情，業經原法院親至現場
      履勘，製有勘驗筆錄在卷可憑（原審卷第123 頁），並囑
      託台北市士林地政事務所派員測量，製有土地複丈成果圖
      在卷（原審卷第125 頁）可憑，則依上述判例意旨之說明
      ，本院斟酌上訴人甲○○業已成家，且使用系爭鐵皮屋之
      面積遠較上訴人乙○○大，又無任何證據證明，上訴人甲
      ○○使用系爭鐵皮屋係受上訴人乙○○之指示等情，認為
      上訴人甲○○係自主占有系爭鐵皮屋，而非上訴人乙○○
      之占有輔助人。
（三）上訴人是否有權占有系爭土地？如係無權占有，被上訴人
      得否請求上訴人給付相當於租金之損害？
  １、上訴人是否有權占有系爭土地？
    (1)被上訴人主張：系爭協議書中約定之臨時農用器具儲存所
      ，雖未明定其規模、面積及型態等，然依其字面意義應為
      供儲存農用器具之臨時場所，上訴人將之擴張為供人居住
      之住家、車庫及農具儲存所，並共同占有使用，顯係違背
      系爭協議書之約定，被上訴人自得依民法第472 條第2 款
      之規定，以於原審93年6 月8 日準備(一)暨調查證據聲請狀
      為終止該使用借貸契約之意思表示，上訴人並已於同年月
      15日收受繕本，故上訴人占用系爭土地並無合法權源等語
      。上訴人辯以：系爭協議書雖未經系爭土地其他共有人簽
      名同意，然上訴人乙○○於系爭土地上興建系爭鐵皮屋使
      用迄今已逾10餘年，其他土地共有人均無異議，顯見其他
      共有人已明示或默示同意上訴人無償使用系爭土地，是上
      訴人就系爭土地自屬有權占有；再上訴人並未違反系爭協
      議書之約定，被上訴人為楊玉琴之繼承人，應受該協議書
      之拘束，被上訴人主張終止使用借貸契約之意思表示，自
      無理由等語
    (2)按共有物除契約另有訂定外，由共有人全體共同管理之，
      民法第820 條第1 項定有明文。所謂共有物之管理行為，
      指保存行為、改良行為與利用行為而言。而共有物之出借
      乃上述之利用行為，屬民法第820條第1項所定之管理行為
      。是如部分共有人未經他共有人之同意，擅將共有物之全
      部或一部出借與他人，對於他共有人固不生效力，惟該使
      用借貸契約於訂立之當事人間仍非無效。次按「有左列各
      款情形之一者，貸與人得終止契約：．．二、借用人違反
      約定或依物之性質而定之方法使用借用物，或未經貸與人
      同意允許第三人使用者。」、「所有人對於無權占有或侵
      奪其所有物者，得請求返還之。對於妨害其所有權者，得
      請求除去之。」、「各共有人對於第三人，得就共有物之
      全部為本於所有權之請求。但回復共有物之請求，僅得為
      共有人全體之利益為之。」同法第472 條第2 款、第767
      條前、中段及第821 條亦分別定有明文。
    (3)經查：
    系爭協議書係由被上訴人之被繼承人楊玉琴與上訴人簽訂
      ，其上載有：「……乙方（楊玉琴）無條件供甲方（上訴
      人乙○○）搭蓋臨時農用器具儲存所……」等語（原審卷
      第22頁），堪認系爭協議書之性質係屬使用借貸契約。又
      依上開(2)前段之說明，系爭協議書未經系爭土地全體共有
      人之同意，對其他共有人固不生效力，惟對於簽訂系爭協
      議書之人即楊玉琴仍屬有效，被上訴人既係楊玉琴之繼承
      人，亦應受系爭協議書之拘束。故於被上訴人合法終止系
      爭協議書前，被上訴人自不得主張上訴人係無權占有。又
      上訴人另辯以系爭土地之其他共有人已明示或默示同意系
      爭協議書之內容，惟未舉證證明以實其說，尚難遽採。
    上訴人與被上訴人之被繼承人楊玉琴所簽立協議書之內容
      係由楊玉琴同意上訴人在系爭土地上搭蓋臨時農用器具儲
      存所，已如上述，惟上訴人現於系爭土地上所興建之鐵皮
      屋為二層樓，後段為住家，前段為車庫、儲藏室，該鐵皮
      屋除供車庫、儲藏室使用外，上訴人亦居住在其內，此業
      經原法院親至現場履勘屬實，有勘驗筆錄可按（原審卷第
      64至65頁），且為上訴人所不爭執，並有現場照片6 張在
      卷可憑（詳原審卷第105、106頁），可知，系爭鐵皮屋顯
      非單純供臨時農用器具儲存所使用，已違反上開協議書之
      約定。從而，被上訴人依民法第472條第2款之規定，以93
      年6月7日準備(一)暨調查證據聲請狀為終止該使用借貸契約
      之意思表示（原審卷第83頁），上訴人並已於同年月15日
      收受繕本（原審卷第109 頁），則兩造間之使用借貸契約
      即已合法終止，故上訴人自93年6 月16日起占用系爭土地
      即屬無法律上之原因，為無權占有。
    兩造間之使用借貸契約已合法終止，上訴人自93年6 月16
      日起占用系爭土地上如附圖所示Ａ、Ｂ部分即屬無法律上
      之原因，屬無權占有，已如上述，則被上訴人請求上訴人
      乙○○將系爭鐵皮屋拆除，及上訴人二人應將系爭土地返
      還予被上訴人及其他共有人全體部分，揆諸上開民法第
      767 條前、中段及第821 條之規定，自屬有理由，應予准
      許。至於被上訴人亦同時請求上訴人甲○○拆除系爭鐵皮
      屋部分，如前所述，因上訴人甲○○非系爭鐵皮屋之所有
      權人，對系爭鐵皮屋並無事實上之處分權，故被上訴人請
      求上訴人甲○○將系爭鐵皮屋拆除部分，自無理由。
    另本件被上訴人於原法院就請求上訴人拆屋還地部分之聲
      明係：「被告乙○○、甲○○應將如附圖所示Ａ、Ｂ部分
      ，即座落台北市○○區○○段2 小段419 地號土地上之地
      上物全部拆除，並將上開土地騰空返還原告及全體共有人
      」，此有被上訴人於原審提出之更正聲明狀及94年1 月25
      日、3 月1 日之言詞辯論筆錄可按（原審卷第167、178、
      183、185頁），可知，被上訴人係請求上訴人二人將系爭
      鐵皮屋拆除，並將系爭土地返還被上訴人及其他共有人全
      體，並無聲明請求被上訴人應自系爭土地如附圖所示Ａ、
      Ｂ部分之系爭鐵皮屋遷出甚明，依民事訴訟法第388 條規
      定，法院不得就該未聲明之事項為判決，惟原法院誤就該
      部分，判決如原判決主文第1 項前段所示（即被上訴人應
      自系爭土地如附圖所示Ａ、Ｂ部分之系爭鐵皮屋遷出）自
      有未合，準此，就該訴外裁判部分，應認上訴人此部分之
      上訴為有理由。
  ２、上訴人如係無權占有，被上訴人得否請求上訴人給付相當
      於租金之損害？
    (1)被上訴人主張：上訴人無權占有系爭土地，其自得依民法
      第179 條、第184 條及土地法第105 條準用同法第97條第
      1 項之規定，請求相當於租金之利得或損害賠償等語。上
      訴人辯以：其非無權占有，被上訴人不得請求相當於租金
      損害賠償等語。
    (2)按無權占用他人之土地，可能獲得相當於租金之利益為社
      會通常之觀念，而土地所有人因此受有相當於租金之損害
      ，自得依民法第179 條前段之規定，請求相當於租金之不
      當得利（最高法院61年度台上字第1695號判例意旨參照）
      。次按租用基地建築房屋，其租金以不超過土地申報總價
      額年息10% 為限，土地法第105 條、第97條規定甚明。又
      土地法第97條所謂土地之總價額，依土地法施行法第25條
      規定，乃指法定地價；而法定地價，依土地法第148 條規
      定，係土地所有權人依該法規定所申報之地價而言。
    (3)經查：本件上訴人自93年6 月16日起無權占有系爭土地如
      附圖所示Ａ、Ｂ部分，已如前述，則其獲有相當於租金之
      不當得利，並致被上訴人受有損害，堪可認定，是被上訴
      人自得請求上訴人給付自93年6 月16日起使用系爭土地如
      附圖所示Ａ、Ｂ部分相當於不當得利之租金。又系爭土地
      93年1 月之申報地價為每平方公尺5920元，而如附圖所示
      Ａ、Ｂ部分面積合計有316.91平方公尺，有台北市地價謄
      本、台北市士林地政事務所複丈成果圖在卷可憑（原審卷
      第166 頁、第125 頁），另系爭土地鄰台北市○○○路○
      段，隔壁為和游泳池水療館，東邊為田地，50公尺外有
      商店，門口有公車站牌，交通便利，再系爭之鐵皮屋現係
      供車庫、儲藏室及住家使用等情，已據原法院親至現場履
      勘屬實（原審卷第64頁背面），本院爰斟酌上述土地之位
      置、工商業繁榮程度、上訴人利用基地之經濟價值及所受
      利益等因素，認系爭土地租金以申報地價年息6%計算為相
      當，被上訴人主張應以申報地價10% 計算，尚嫌過高。綜
      上，被上訴人請求上訴人自93年6 月16日起至遷讓返還系
      爭土地之日止，按月給付被上訴人各1563元部分（計算式
      ：316.91平方公尺×5920元×1/6×6%÷12＝1563元，元
      以下4捨5入），自屬有據。又被上訴人此部分本於不當得
      利所為請求既經准許，其就同一主張併依侵權行為法律關
      係而為請求，本院即無審酌必要，附此敘明。
六、綜上所述，被上訴人依民法第767 條、第821 條之規定，請
    求上訴人乙○○將系爭鐵皮屋拆除，及上訴人二人應將系爭
    土地返還予被上訴人及其他共有人全體，另依民法第179 條
    不當得利之法律關係，請求上訴人自93年6 月16日起，至遷
    讓返還系爭土地之日止，按月給付被上訴人各1563元部分，
    為有理由，應予准許，逾此部分之請求，則無理由，應予駁
    回。原審於原判決主文第1 項前段，判決上訴人應自系爭土
    地如附圖所示Ａ、Ｂ部分之系爭鐵皮屋遷出部分，並於主文
    第5 項就該部分為假執行之宣告，均屬於訴外裁判，自有未
    洽。上訴意旨就此部分指摘原判決不當，求予廢棄，為有理
    由，應由本院就該訴外裁判部分，及該部分假執行之宣告廢
    棄。至於上開應准許部分，原審判命上訴人給付，並為假執
    行之宣告，核無違誤，上訴意旨，就此部分，仍執陳詞，指
    摘原判決不當，求予廢棄，為無理由，應駁回其上訴。另原
    法院判決主文第1 項後段記載：「被告乙○○應將上開地上
    物拆除，將土地返還原告及其他共有人全體」，易生應將系
    爭土地返還原告及其他共有人全體之主體係上訴人2 人，或
    僅有上訴人乙○○1 人之疑義，經核原判決主文第1 項前段
    、事實及理由第五(三)3.第8 行，均載有上訴人2 人均應自系
    爭鐵皮屋遷出之旨，堪認原判決顯有諭知上訴人甲○○亦應
    將系爭土地返還被上訴人及其他共有人全體之旨，是本院認
    原法院判決主文第1 項後段所載係屬顯然錯誤，爰依職權將
    之更正為：「被告乙○○應將坐落台北市○○區○○段二小
    段四一九地號土地如附圖所示Ａ部分面積壹貳點零壹平方
    公尺上之地上物（鐵皮屋兩層）、Ｂ部分面積肆點玖平方公
    尺上之地上物（平房）拆除，並與被告甲○○將上開土地返
    還原告及其他共有人全體。」
七、本件事證已臻明確，兩造其餘之攻擊、防禦方法，核與判決
    結果不生影響，爰毋庸一一論述，併此敘明。
八、據上論結，本件上訴為一部有理由，一部無理由，依民事訴
    訟法第450 條、第449 條第1 項、第79條，判決如主文。
中　　華　　民　　國　　94　　年　　11　　月　　 1　　日
                  民事第四庭  審判長法  官  張劍男
                                    法  官  游明仁
                                    法  官  陳邦豪
正本係照原本作成。
如不服本判決，應於收受送達後20日內向本院提出上訴書狀，其
未表明上訴理由者，應於提出上訴後20日內向本院補提理由書狀
（均須按他造當事人之人數附繕本）上訴時應提出委任律師或具
有律師資格之人之委任狀；委任有律師資格者，另應附具律師資
格證書及釋明委任人與受任人有民事訴訟法第466條之1第一項但
書或第二項（詳附註）所定關係之釋明文書影本。
中　　華　　民　　國　　94　　年　　11　　月　　 2　　日
　　　　　　　　　　　　　　　　　　書記官  張淑芬
附註：
民事訴訟法第466條之1（第一項、第二項）：對於第二審判決上
訴，上訴人應委任律師為訴訟代理人。但上訴人或其他法定代理
人具有律師資格者，不在此限。
上訴人之配偶、三親等內之血親、二親等內之姻親，或上訴人為
法人、中央或地方機關時，其所屬專任人員具有律師資格並經法
院認為適當者，亦得為第三審訴訟代理人。
